臺灣桃園地方法院刑事判決　　　　　　 94年度簡上字第299號
公　訴　人　臺灣桃園地方法院檢察署檢察官
上　訴　人　乙○○
即　被　告
上列上訴人即被告因詐欺案件，不服本院94年度壢簡字第667 號
，中華民國94年6 月27日第一審刑事簡易判決（檢察官聲請簡易
判決處刑案號：臺灣桃園地方法院檢察署93年度偵字第12244 號
），提起上訴，本院管轄之第二審地方法院合議庭適用第一審通
常程序判決如下：
    主  文
原判決撤銷。
乙○○無罪。
    事  實
一、本件聲請簡易判決處刑意旨略以：被告乙○○意圖為自己不
    法所有，於民國92年8 月11 日 ，在桃園縣平鎮市○○路1
    之7 號，隱匿資力不繼，無力償還之經濟狀況，佯稱需款孔
    急，簽發本票18張，持向友人甲○○借取新台幣（下同）31
    5000元，使甲○○陷於錯誤，如數交付，事後長時不清償並
    規避債務，甲○○始知受騙。因認被告涉犯刑法第339 條第
    1 項詐欺取財罪嫌云云。
二、按犯罪事實應依證據認定之，無證據不得認定其犯罪事實，
    又不能證明被告犯罪者，應諭知無罪之判決，刑事訴訟法第
    154 條第2 項、第301 條第1 項定有明文。刑事訴訟法上所
    謂認定犯罪事實之證據，係指足以認定被告確有犯罪行為之
    積極證據而言，如未能發現相當證據或證據不足以證明，自
    不能以推測或擬制之方法，以為裁判基礎，最高法院29年上
    字第3105號及40年臺上字第86號分別著有判例；又認定不利
    於被告之事實，須依積極證據，苟積極證據不足為不利被告
    之認定時，即應為有利於被告之認定，更不必有何有利之證
    據，最高法院30年上字第816 號判例參照。次按刑法第339
    條第1 項詐欺罪之成立，須行為人主觀上出自為自己或第三
    人不法所有之意圖，及客觀上施用詐術使人將本人或第三人
    之物交付為其構成要件。而所謂以詐術使人交付財物，必須
    被詐欺人因其詐術而陷於錯誤，若其所用方法，不能認為詐
    術，亦不致使人陷於錯誤即與該罪之要件有間。又依積極證
    據足可證明行為人主觀上確有不法所有之意圖時，固得論以
    刑法第339 條之詐欺罪相繩，惟行為人施詐時之意圖尚有存
    疑，且依調查證據之結果，復不足以認定行為人自始具有上
    述主觀犯罪構成要件，即不得遽以該罪論擬。至於民事債務
    當事人間未依債務本旨履行給付之情形，若非出於自始無意
    給付之詐欺行徑時，自不該當刑法第339 第1 項詐欺罪之構
    成要件。而刑事被告依法不負自證無罪之義務，故別無積極
    證據之情形下，自難以被告單純債務不履行狀態，推定被告
    自始即有不法所有之意圖而施行詐術。再以刑法上詐欺罪之
    立法意旨，係以禁止於經濟行為中使用不當之方法得利為規
    範目的，然經濟行為亦因其行為本質及類型，而於交易領域
    中有其特有之行為特性，法律原則上固應保障交易主觀上之
    秩序，惟於具體案例中，亦應顧及行為人於交易之初交易雙
    方為交易行為時，是否有具體情事，足認其違背正當之經濟
    秩序，而應予以制裁，否則，經濟行為本身原寓有不同程度
    之不確定性或交易風險，交易雙方本應自行估量其主、客觀
    情事及搜集相關資訊，以作為其判斷之參考。以借貸或民間
    金錢借貸互助會為例，交易之當事人本應自行考量對方之資
    格、能力、信用，及交易內容之投資報酬率、資金風險等等
    因素，除具上開違反詐欺罪之具體情事外，非謂當事人之一
    方有無法依約履行之情形，即應成立詐欺罪，否則刑事詐欺
    責任與民事債務不履行責任將失其分際，合先敘明。
三、訊據被告乙○○固坦認其自92年間起，曾陸續向告訴人甲○○借款共17萬5 千元，及已償還部分借款等情，惟堅決否認
    有何詐欺取財犯行，辯稱：告訴人對伊之經濟狀況非常清楚
    ，且伊未以車禍為由，向告訴人借款，而告訴人所據以提出
    本件告訴之本票共18張（下稱系爭本票），並非伊簽發交付
    予告訴人，實為伊開給丙○○，因為伊借用丙○○之名義貸
    款，而用以擔保丙○○對伊之債權等語。
四、聲請簡易判決處刑意旨認被告乙○○涉有刑法第339 條第1
    項之詐欺取財罪嫌，無非以告訴人甲○○之指訴、證人丙○○之證詞、卷附之系爭本票，及佐以被告借款後，長時不清
    償且設詞規避債務，顯見借款時具不法所有意圖及詐騙之意
    為主要論據。
五、告訴人甲○○雖於本院審理中一再指述被告有上揭詐欺取財
    之犯行，並於原審提出支票存根影本、借款明細為佐，然查
    ：
    （一）告訴人於原審訊問中結證稱：（問：被告總共借錢幾
          次？）總共分4 、5 次；（問：這中間是否還錢給你
          ？）從來沒有還錢給我；（問：都沒有還，為何還要
          繼續借錢？）他第1 次跟我借錢說是急用，但是是什
          麼用途，我不知道，第2 次他說要還錢給我，但是要
          借他應急，第3 次也是說要應急，第4 次我就是支票
          給他，支票都有兌現給他，第4 次他是說車禍要錢，
          他實際上有撞車，他說他那時候出車禍要錢，所以我
          又借給他10萬元：（問：你知道被告當時經濟情形如
          何？）當時借錢給他時，他好像沒有工作，他說他上
          班之後錢還錢給我等語明確（見原審94年5 月11日訊
          問筆錄），可認告訴人於出借上開款項時對被告之資
          力情形及被告多次需錢孔急等節均知之甚詳，且就被
          告借款之用途或有前往了解其真實，而出借款項此經
          濟行為本身原寓有一定程度之不確定性及風險，借款
          雙方本應自行估量其主、客觀情事及搜集相關資訊，
          以作為其判斷之參考，況依告訴人上開所證，可知被
          告於借款過程中，從未返還任何借款，則上開借款顯
          具有高度風險，告訴人於借款當時更應有所評估了解
          ，基此，實難因上開借款未依預期獲償，即謂被告自
          始有為自己不法所有之意圖。
    （二）再者，據告訴人於檢察官訊問時所陳：（問：為何要
          借款給被告？）朋友關係，沒有約定利息等語，及告
          訴人於原審所述上情，足徵告訴人自92年間起，願多
          次借款予被告，係基於其與被告間之朋友情誼，而非
          被告積極對之施以任何不實之詐術，自難因被告於事
          後未遵期返還上開借款，即認被告於借款時，曾對告
          訴人施以詐術，是以被告既未對告訴人施以任何詐術
          ，則於被告多次向告訴人借款過程中，告訴人並無陷
          入錯誤之情。至被告雖事後未遵期返還上開借款，然
          此為被告事後是否應負民事上遲延給付或債務不履行
          責任之問題，無從因此認定被告於向告訴人借款時即
          具有詐欺之故意甚明。
    （三）又卷附之系爭本票、支票存根影本、借款明細，僅能
          證明告訴人確有出借315000元予被告之事實，乃無法
          據之認定被告自始即具有為自己不法所有之意圖無疑
          。另參以被告於92年8 月11日尚簽發系爭本票交付予
          告訴人，以分期清償上開借款，此經告訴人陳稱在卷
          ，益徵被告應無惡意詐欺之故意，否則要無於事後仍
          同意簽發分期返還告訴人上開借款之可能。
    （四）末查，證人丙○○於檢察官訊問、原審訊問及本院審
          理中所為之證詞，至多僅能證明系爭本票並非如被告
          所辯係因為擔保其與丙○○間之車貸債權而簽發交付
          予丙○○，惟按被告在判罪確定之前，應被推定為無
          罪，及被告並無自證無罪之義務，此乃刑事訴訟法之
          基本原則，又被告否認犯罪所持之見解，縱無可取，
          仍不得資以為反證其為有犯罪之論據（最高法院87年
          10月15日87年度臺上字第3471號判決可資參照），是
          縱認被告之供詞難認無瑕疵，惟揆諸上揭最高法院之
          判決，仍不得單憑此即反證被告涉有公訴人所指之詐
          欺取財犯行。
    （五）綜上事證，被告前揭辯詞，洵非無據，從而，被告事
          後未依約返還上開借款之行為，依上揭說明，乃與詐
          欺取財罪構成要件不相符，其雖未遵期返還上開借款
          ，亦僅係單純民事上債務不履行之問題，究難遽認其
          有何施用詐術之行為，更遑論有使告訴人陷於任何錯
          誤之情形發生，其上開所為自與詐欺取財罪之犯罪構
          成要件不相符合，是以尚無法僅憑聲請簡易判決處刑
          意旨上開所述論罪依據，即認其有如公訴人所指之詐
          欺取財犯行，依首揭法條說明及判例意旨，自應就被
        　告為無罪之諭知。
六、據上，公訴人認被告所涉詐欺犯行，於訴訟上並無任何積極
    證據足以證明，原審未及審酌上開各情，而對被告為論罪科
    刑，稍有未合，被告所提起之本件上訴自屬有理由，此外，
    復查無其他積極證據足資證明被告有何公訴人所指之前開犯
    行，既不能證明被告犯罪，核諸前揭說明，自應由本院將原
    審判決撤銷，而為被告無罪之諭知。
七、又本件被告並未犯任何公訴人對其所聲請簡易判決處刑之罪
    ，而應為對其諭知無罪之判決，已如前述，原聲請簡易處刑
    判決有刑事訴訟法第451 條之1 第4 項第3 款之情形，原審
    本不得適用刑事訴訟法第七編所定之簡易程序對被告為論罪
    科刑，而應依刑事訴訟法第452 條規定適用通常程序而為審
    判，則本院於撤銷原判決後，適用第一審通常程序而為第一
    審通常程序判決，併此敘明。
據上論斷，應依刑事訴訟法第455 條之1 第1 項、第3 項、第45
2 條、第369 條第1 項前段、第364 條、第301 條第1 項，判決
如主文。
本案經檢察官張啟聰到庭執行職務。
中　　華　　民　　國　　94　　年　　12　　月　　7 　　日
                      刑事第十二庭  審判長法  官  游紅桃
                                          法  官  陳雪玉
                                          法  官  王美玲
以上正本證明與原本無異。
如不服本判決，應於判決送達後10日內向本院提出上訴狀（應附
繕本），上訴於臺灣高等法院。
                                          書記官  張子涵
中　　華　　民　　國　　94　　年　　12　　月　　7 　　日
